【裁判字號】    96,自,38
【裁判日期】    971009
【裁判案由】    詐欺
【裁判全文】
臺灣板橋地方法院刑事判決                96年度自字第38號
自  訴  人  丙○○
自訴代理人  陳博文律師
被      告  丁○○
            戊○○○
            甲○○
            乙○○
      （原名郭枝龍）
上列2人共同
選任辯護人  郭令立律師
上列被告因詐欺等案件，經自訴人提起自訴，本院判決如下：
    主  文
丁○○、戊○○○、甲○○、乙○○自訴犯偽造文書及詐欺得利
罪部分均無罪，自訴犯刑法第214條罪部分不受理。
    理  由
壹、無罪部分：
一、自訴意旨略以：緣自訴人丙○○與被告甲○○、郭枝龍（現
    已更名為乙○○）係兄弟關係，3 人共有坐落於臺北縣永和
    市○○段216 地號及其上門牌號碼臺北縣永和市○○街57號
    1 至3 樓之房屋（下稱系爭房地）應有部分各為1/3 。系爭
    房地位於市場區，1 樓為高價值之店面，由自訴人使用收益
    ，2 、3 樓價值較低，分別由被告乙○○、甲○○居住。被
    告甲○○、乙○○就系爭房地應有部分合計達2/3 ，渠等依
    土地法第34條之1 第1 項之規定，未得自訴人同意，於93年
    7 月15日將系爭房地出賣被告丁○○，嗣後並將房地所有權
    移轉登記予被告戊○○○（即被告丁○○之妻），惟被告4
    人明知系爭房地之市價高達新臺幣（下同）48,000,000元，
    亦明知渠等間實際買賣價格至少達31,884,804元，依自訴人
    就上開房地應有部為1/3 ，至少應給付自訴人10,620,000元
    ；惟被告4 人竟基於不法所有之意圖，於93年7 月15日共同
    偽造價金僅24,000,000元之系爭房地買賣契約，並以此為詐
    術，僅提存7,360,765 元予自訴人，致生損害於自訴人對於
    系爭房地之所有權及出賣價金之分配利益，因認被告丁○○
    、戊○○○、甲○○、乙○○4 人均係犯刑法第216 條、第
    210 條之行使偽造私文書罪及同法第339 條第2 項詐欺得利
    之罪嫌云云。
二、按犯罪事實應依證據認定之，無證據不得認定其犯罪事實；
    又不能證明被告犯罪者，應諭知無罪之判決，刑事訴訟法第
    154 條第2 項、第301 條第1 項分別定有明文。又認定被告
    有罪之事實，應憑證據，如未能發現相當之證據，或證據不
    足以證明，自不能以推測或擬制之方法，以為裁判之基礎；
    且認定事實所憑之證據，其為訴訟上之證明，須達於通常一
    般人均不致有懷疑，而得確信其為事實之程度者，始得據為
    有罪之認定，倘其證明尚未達到此一程度而有合理之懷疑存
    在時，尚難為有罪之認定基礎；另苟積極證據不足以為不利
    於被告事實之認定，即應為有利於被告之認定，更不必有何
    有利之證據（30年上字第816 號、40年臺上字第86號、76年
    臺上字第4986號判例參照）。又為貫徹無罪推定原則，檢察
    官對於被告之犯罪事實，應負實質舉證責任。刑事訴訟法修
    正後第161 條（下稱本法第161 條）第1 項規定「檢察官就
    被告犯罪事實，應負舉證責任，並指出證明之方法」，明訂
    檢察官舉證責任之內涵，除應盡「提出證據」之形式舉證責
    任（參照本法修正前增訂第163 條之立法理由謂「如認檢察
    官有舉證責任，但其舉證，仍以使法院得有合理的可疑之程
    度為已足，如檢察官提出之證據，已足使法院得有合理的可
    疑，其形式的舉證責任已盡」）外，尚應「指出其證明之方
    法」，用以說服法院，使法官「確信」被告犯罪構成事實之
    存在。此「指出其證明之方法」，應包括指出調查之途徑，
    與待證事實之關聯及證據之證明力等事項。同條第2 、3 、
    4 項，乃新增法院對起訴之審查機制及裁定駁回起訴之效力
    ，以有效督促檢察官善盡實質舉證責任，藉免濫行起訴。刑
    事訴訟法修正後第163 條釐訂法院與檢察官調查證據責任之
    分際，一方面揭櫫當事人調查證據主導權之大原則，並充分
    保障當事人於調查證據時，訊問證人、鑑定人或被告之權利
    （同條第1 項）；另一方面例外規定法院得及應依職權調查
    證據之補充性，必待當事人舉證不足時，法院始自動依職權
    介入調查，以發見真實（同條第2 項）；再增訂法院依職權
    調查證據前，應踐行令當事人陳述意見之程序（同條第3 項
    ），以貫徹尊重當事人查證之主導意見，確保法院補充介入
    之超然、中立。而前述檢察官之舉證責任於自訴程序亦有適
    用，合先敘明。
三、查刑法處罰偽造文書罪之主旨，所以保護文書之實質的真正
    。故不僅作成之名義人須出於虛捏或假冒，即文書之內容，
    亦必出於虛構，始負偽造之責任。次查；刑法第210 條偽造
    私文書罪之成立，以無制作權之人未經他人同意或授權，擅
    自捏造他人名義而制作該文書，且該文書所記載之內容亦屬
    不實者，為其要件。若得作成文書名義人之同意，或與之通
    謀而制作內容不實之文書，除其行為符合其他罪名之構成要
    件，應依該他罪論處外，究難遽依偽造私文書罪論擬。是刑
    法第210 條之偽造文書，以無制作權之人冒用他人名義而制
    作該文書為必要，如果行為人對於此種文書，本有制作之權
    ，縱令其不應制作而制作，亦無偽造之可言，如行為人基於
    他人之授權委託，即不能謂無制作權，自不成立該條之罪，
    有最高法院24年上字第5458號、29年上字第1196號、47年台
    上字第226 號判例、76年度台上字第1096號判決足資參照。
    惟查；依自訴人所提出證4 之不動產買賣契約1 份以觀：被
    告丁○○、甲○○、乙○○（原名郭枝龍）等3 人於93年7
    月15日所簽訂之不動產買賣契約，其中立買賣契約書人即為
    上開被告3 人，被告3 人既係以自己名義作成買賣契約之文
    書，自係有權制作，並非無制作權之人，縱令上開買賣契約
    之內容或有不實之處，依上開之意旨，自難以刑法第210 條
    偽造私文書罪相繩。
四、次按；刑法第339 條第2 項詐欺得利罪之成立，以意圖為自
    己或第三人不法所有，以詐術得財產上之利益為要件。所謂
    以詐術，必須被詐欺人因其詐術而陷於錯誤，若其所用方法
    ，不能認為詐術，亦不致使人陷於錯誤，即不構成該罪。最
    高法院46年台上字第260 號著有判例可資參照。自訴人以被
    告丁○○、戊○○○、甲○○、乙○○等人用不實之交易價
    格，且利用土地法第34條之1 之規定，共謀詐欺自訴人之系
    爭房地產權及利益，而認被告丁○○、戊○○○、甲○○及
    乙○○等4 人係涉犯刑法第339 條第2 項之詐欺得利罪嫌云
    云；惟查：被告戊○○○於另案請求自訴人遷讓房屋事件中
    ，自訴人中即以被告等4 人系爭房地之買賣契約係通謀虛偽
    ，交易價格24,000,000元遠低於市價執為抗辯。然經本院以
    一般房地價格之決定，在於該地經濟狀況、房屋之屋齡、建
    材、隔局、地段、對外交通、居住環境、交易價值即將來欲
    出售時所能變現之價值與買賣當事人之意願等因素。是以，
    房地買賣價金之多寡，自應本諸契約自由之原則，由買賣雙
    方當事人之意思決定。又土地法第34條之1 制定之立法理由
    ，係為解決共有不動產各共有人間因無法協議分管又無法共
    同管理時之糾紛，以促進不動產有效利用之目的，故賦與一
    定應有部分比例之部分共有人，對共有物有直接處分權。從
    而，系爭房地之他共有人即被告甲○○、乙○○等2 人依土
    地法第34條之1 之規定將系爭房地出賣，顯係為解決渠等與
    自訴人間長期就系爭房地使用權限糾紛問題，符合土地法第
    34條之1 之立法目的；況自訴人若認為被告等人就系爭房地
    買賣契約之所定價金24,000,000元遠低於市價，本可於接獲
    出賣通知時依土地法第34條之1 第3 項以同一價格優先承購
    ，卻遲未於他共有人即被告甲○○、乙○○所定期限內為意
    思表示。自訴人事後卻以系爭買賣價金過低為由主張系爭買
    賣契約為通謀虛偽，自非有理。又被告丁○○因購買系爭房
    地業已支付24,000,000元，於該事件中提出被告丁○○所有
    聯邦商業銀行第000000000000號綜合存款存摺影本、聯邦商
    業銀行永和簡易分行票號UEO141799 號，發票日93年8 月4
    日，面額7,884,804 元之支票影本1 紙、票號352251號及35
    2252號，發票日均為93年8 月4 日，到期日均為95年8 月3
    日，面額均1,000,000 元之支票2 紙、聯邦商業銀行永和簡
    易分行票號UEO141816 號及UEO014187 號，發票日均為93年
    9 月13日，面額均為2,500,000 元之支票影本2 紙、聯邦商
    業銀行永和簡易分行票號UEO141818 號，發票日93年9 月13
    日，面額770,000 元之支票影本1 紙、土地增值稅繳款書影
    本2 紙、契稅繳款書影本1 紙、聯邦商業銀行永和分行第19
    28帳號，票號UA0000000 號及UA0000000 號、發票人均為被
    告丁○○，發票日均為94年4 月29日，面額各為7,500,000
    及500,000 元之支票影本各1 紙、被告甲○○所有板信商業
    銀行第00000000000000帳號存摺影本、被告乙○○所有帳戶
    交易明細表、被告甲○○所有陽信商業銀行第00000000帳號
    對帳單為證。且被告甲○○、乙○○於上開遷讓房屋事件中
    亦到庭證述明確。再觀諸上開款項支付情形，並扣除系爭房
    地稅款、仲介款及未到期之本票等款項後，足證被告丁○○
    於93年8 月初除依約將自訴人應得之價金7,360,765 元予以
    提存外，嗣後並已陸續支付被告甲○○、乙○○13,000,000
    元，而判決自訴人應將系爭房地遷讓返還予被告戊○○○。
    嗣經自訴人上訴，分別經臺灣高等法院、最高法院駁回其上
    訴確定在案。業經本院調取本院94年度重訴字第315 號民事
    卷宗核閱無誤，並有本院94年度重上訴字第315 號、臺灣高
    等法院95年度重上字第64號及最高法院95年度台上字第2399
    號民事判決正本共3 份在卷可稽。今自訴人猶空言以被告等
    4 人就系爭房地買賣契約係通謀虛偽買賣及買賣價格24,000
    ,000 元 遠低於市價而有不實云云，復未善盡實質之舉證責
    任，實難認被告等4人主觀上有為自己圖得財產上不法之利
    益之意圖，及客觀上有何施用詐術之行為。綜上所述，本件
    並無其他其他證據足認被告丁○○等4 人有何行使偽造私文
    書及詐欺得利之犯行，既不能證明被告丁○○等4 人犯罪，
    自應就被告丁○○等4 人自訴犯行使偽造私文書及詐欺得利
    罪部分均諭知無罪之判決。
貳、不受理部分：
一、另自訴意旨略以：被告丁○○、戊○○○、甲○○、乙○○
    就系爭房地買賣契約之交易價格24,000,000元係虛偽不實，
    並向地政機關提出該不實之買賣契約，使地政機關根據該不
    實之買賣契約核課稅額，因認被告丁○○等4 人係犯刑法第
    214條使公務員登載不實之罪嫌云云。
二、按犯罪之被害人得提起自訴，刑事訴訟法第319 條第1 項固
    定有明文，但以直接被害人為限始得為之，業經司法院院字
    第130 號解釋有案。又不得提起自訴而提起者，應諭知不受
    理之判決，復為同法第334 條所明定。本件自訴人自訴被告
    丁○○等4 人涉犯刑法第214 條之使公務員登載不實罪嫌，
    其所指被告等人直接侵害者，係國家法益，直接受害者為國
    家，個人倘因此而間接受害，仍不得提起自訴。若國家社會
    法益與個人法益同被侵害，因國家社會與個人均為直接被害
    人，個人固有權提起自訴（司法院26年院字第1702號解釋及
    同年最高法院上字第2337號判例參照），然本件自訴人並非
    此部分犯罪之直接被害人，依法仍不得提起自訴，依照前揭
    說明，乃就自訴人自訴被告丁○○等4 人犯刑法第214 條罪
    部分諭知不受理之判決。
綜上論斷，應依刑事訴訟法第343 條、第301 條第1 項、第334
條，判決如主文。
中    華    民    國    97    年    10    月    9     日
                     刑事第五庭審判長法  官  潘  長  生
                                     法  官  黎  錦  福
                                     法  官  謝  梨  敏
以上正本證明與原本無異。
如不服本判決應於送達後10日內向本院提出上訴狀。
                                     書記官  張  玉  如
中    華    民    國    97    年    10    月    15    日


司法院資訊處製作；財團法人民間司法改革基金會備份。
